【裁判字號】    88,訴,389
【裁判日期】    890719
【裁判案由】    確認買賣關係不存在等
【裁判全文】
臺灣屏東地方法院民事判決  八十八年度訴字第三八九號
    原      告  丁○○
                甲○○
    右二人共同
    訴訟代理人  許明德律師
    被      告  乙○○      住.
                戊○○      住.
    右二人共同
    訴訟代理人  丙○○      住.
右當事人間請求確認買賣關係不存在等事件，本院判決如左：
    主      文
被告乙○○應給付原告新台幣貳佰零捌萬陸仟捌佰元。
原告其餘之訴駁回。
訴訟費用由被告乙○○負擔二分之一，餘由原告負擔。
本判決第一項於原告以新台幣柒拾萬元供擔保後，得假執行。
    事      實
甲、原告方面：
一、聲明：求為判決
（一）先位聲明：
  １．確認被告於民國八十七年七月二十日就坐落屏東縣車城鄉○○段七九之二地號
      及同段七九之三地號二筆土地所有權應有部分各十分之二之買賣關係不存在。
  ２．被告戊○○應塗銷系爭土地於八十七年八月二十日以買賣為原因之所有權移轉
      登記。
  ３．被告乙○○應將坐落屏東縣車城鄉○○段七九之二地號及同段七九之三地號二
      筆土地所有權應有部分各十分之一分別移轉登記原告丁○○及原告甲○○。
（二）備位聲明：
  １．被告乙○○如無法將坐落屏東縣車城鄉○○段七九之二地號及同段七九之三地
      號二筆土地所有權應有部分各十分之一分別移轉登記原告丁○○及原告甲○○
      時，則應給付原告新台幣（下同）二百零八萬六千八百元。
  ２．原告願供擔保，請准宣告假執行。
二、陳述：
（一）緣原告兄弟二人之祖厝坐落被告乙○○與他人共有之屏東縣車城鄉○○段七九
      地號、地目旱之土地（下稱前揭土地）上，而原告兄弟二人與他人共有坐落屏
      東縣車城鄉○○段七九之二地號及同段七九之三地號二筆土地（下稱系爭土地
      ）應有部分合計各十分之二，恰與前揭土地隔路相望。被告乙○○之兄即被告
      共同訴訟代理人丙○○於八十二年六月向原告表示，其弟願以前揭土地應有部
      分十分之一與原告之系爭土地應有部分十分之二互易，原告當時基於取得祖厝
      之基地所有權的考量，遂與之訂立土地互易契約，約定被告乙○○之前揭土地
      應有部分十分之一移轉登記予原告丁○○三十分之一及原告甲○○之子陳威志
      三十分之二，原告之系爭土地應有部分十分之二移轉登記予被告乙○○。原告
      之系爭土地應有部分十分之二早已移轉登記予被告乙○○，然因前揭土地係農
      地，被告乙○○之應有部分十分之一無法依約移轉登記為原告丁○○及原告甲○○之子陳威志共有，是遲至今日仍未依約辦理移轉登記。
（二）前揭互易關係之約定給付，既已違反農業發展條例第三十條農地不得移轉為共
      有之強制規定，則此等互易關係已因以不能之給付為標的而當然無效，從而被
      告乙○○自原告所受領系爭土地應有部分十分之二屬不當得利，原告本得請求
      被告乙○○返還此等不當得利。詎被告乙○○與丙○○之妻即被告戊○○於八
      十七年七月二十日就系爭土地應有部分十分之二，通謀訂立虛偽買賣契約後並
      謀將系爭土地應有部分虛偽移轉登記予被告戊○○。此等通謀虛偽買賣契約及
      所有權應有部分移轉行為，依民法第八十七條前段規定當然無效，為此起訴請
      求如先位聲明第一項。又被告乙○○無法律上原因而受讓原告移轉之系爭土地
      應有部分十分之二，原告對其具返還此等不當得利之請求權，而其怠於行使請
      求被告戊○○塗銷系爭土地應有部分所有權登記之權利，原告乃先代位請求如
      先位聲明第二項，復主張本於不當得利返還請求權請求先位聲明第三項。又鈞
      院如認被告間買賣契約及所有權應有部分移轉行為非屬通謀虛偽意思表示，則
      依民法第一百八十一條請求如備位聲明。
三、對被告抗辯所為陳述：
（一）被告乙○○之前揭土地應有部分換算土地面積僅一百坪，顯然少於原告之系爭
      土地應有部分所換算之土地面積一百七十坪，是不可能以之作為抵價。
（二）一般不動產價值甚高，關於不動產買賣之重要事項諸如買賣標的範圍、面積、
      權利比例、價金數額及支付方式、不動產移轉占有方式等之約定，無不書立書
      面以示慎重。而被告所辯渠等間買賣價金支付情形甚為錯綜複雜，竟未對此訂
      立書面，足認渠等間買賣關係屬通謀虛偽意思表示。又原告自八十三年間起即
      履向屏東縣車城鄉調解委員會聲請調解，復提起刑事訴訟，被告竟於八十七年
      七月二十日辦理系爭土地應有部分移轉登記，此等買賣契約及所有權應有部分
      移轉行為顯為避免原告之追討所為之通謀虛偽意思表示。
（四）被告所辯被告乙○○對訴外人方恆美之借款債務部分，其所提「借款憑條」係
      被告乙○○所簽具，其借款期間原自八十六年五月七日起至八十七年五月七日
      止，復展延至八十八年五月七日，而用以清償此筆借款之票據的發票人為陳錄
      並非丙○○，並於八十八年六月五日始獲兌現，距被告就系爭土地訂立買賣契
      約之時（八十七年七月二十日）已將近一年；又被告主張用以清償被告乙○○
      對訴外人林逢池借款債務之支票的發票人亦為陳錄、發票日為八十七年八月八
      日，並於於八十八年三月二十日始獲兌現。是被告抗辯丙○○先替被告乙○○
      清償前揭借款，復將系爭土地應有部分移轉予被告戊○○乙節，不可採信。且
      被告所提財政部台灣南國稅局贈與稅證明書上所載贈與人為被告乙○○而非丙○○，足認被告就系爭土地之買賣關係及所有權應有部分移轉行為均係通謀虛
      偽意思表示。
四、證據：提出土地登記謄本三件、地籍圖謄本一件、土地登記案件補正通知書影本
    一件、土地登記申請書及相關文件等影本一件、照片十二張、屏東地方法院檢察
    署起訴書及不起訴處分書影本各一件、本院刑事判決影本一件、調解不成立證明
    書影本一件。
乙、被告方面：
一、聲明：求為判決駁回原告之訴。
二、陳述
（一）原告之系爭土地應有部分十分之二出賣予被告乙○○時，並未具體約定買賣價
      金，僅約定以被告乙○○之前揭土地之應有部分十分之一作價移轉登記予原告
      丁○○三十分之一及原告甲○○之子陳威志三十分之二，以為買賣價金之給付
      ，此屬買賣關係而非互易。原告當時因急欲取得其祖厝之基地所有權，遂同意
      被告以換算之土地面積較小之前揭土地應有部分十分之一抵作兩造間買賣關係
      之價金。
（二）被告乙○○因積欠其兄丙○○九十萬元、訴外人方恒美及林逢池各十五萬元而
      無力償還，遂將其所有系爭土地應有部分各十分之一、十五分之四，以七十萬
      九千二百八十二元出買予丙○○，約定由丙○○代為清償訴外人方恒美及林逢
      池各十五萬元，其餘買賣價金與其對丙○○之債務抵銷之。丙○○因不具自耕
      農身份，乃由其妻即被告戊○○受讓丙○○本於此等買賣關所取得之債權，而
      將系爭土地應有部分登記為被告戊○○所有。
（三）依八十二年六月十日買賣契約記載，原告將系爭土地應有部分十分之二，以當
      時公告地價每平方公尺三百元共計一十六萬九千二百元出買予被告乙○○，並
      已完成所有權移轉登記；復於同年月三十日被告乙○○將前揭土地應有部分十
      分之一出賣予原告以抵償前揭買賣契約之價金。縱然用以抵償買賣價金之前揭
      土地應有部分十分之一無法移轉登記予原告，惟原告與被告乙○○之買賣關係
      仍存在，本於此買賣關係原告僅能請求給付買賣價金，無從主張請求返還不當
      得利。
（四）被告間買賣關係存否對原告權益無涉，原告之私法上地位不因此而有受侵害之
      危險，是原告顯無即受確認判決之法律上利益。又原告與被告乙○○就系爭土
      地訂立買賣契約當時，爭土地之公告地價為每平方公尺三百元，原告之應有部
      分核計為一十六萬九千二百元。系爭土地為農地依法不得分割單獨使用，且非
      共有人不得承買，是系爭土地縱具市價亦不易出賣，被告乙○○以前揭價金承
      買已屬過高，則本件就系爭土地之鑑定價格自屬天價。且不當得利返還請求權
      之請求範圍應以受益當時所受利益為限，是原告主張之不當得利返還範圍應以
      原告與被告乙○○於八十二年間所訂買賣契約價金為限。
三、提出：土地登記謄本四件、地籍圖謄本一件、照片四張、買賣所有權移轉契約書
    影本一件、收據影本四件、借據影本四件、他項權利證明書影本二件、土地登記
    申請書及相關文件影本一件，並請求訊問己○○○○、林逢池。
丙、本院依職權函請屏東縣恆春地政事務所檢送系爭土地於八十七年八月十九日以買
    為原因辦理所有權移轉登記之相關資料，以及函請高雄區中小企業銀行恆春分行
    檢送支票號碼GHB0000000、GHB0000000、GHB0000000等張支票之兌領資料。
    理      由
一、本件原告起訴主張因原告兄弟二人之祖厝坐落被告乙○○與他人共有之屏東縣車
    城鄉○○段七九地號、地目旱之土地（下稱前揭土地）上，而原告兄弟二人與他
    人共有坐落屏東縣車城鄉○○段七九之二地號及同段七九之三地號二筆土地（下
    稱系爭土地）應有部分合計各十分之二，恰與前揭土地隔路相望。而被告乙○○
    之兄即被告共同訴訟代理人丙○○於八十二年六月向原告表示，其弟願以前揭土
    地應有部分十分之一與原告之系爭土地應有部分十分之二互易，原告當時基於取
    得祖厝之基地所有權的考量，遂與之訂立土地互易契約，約定被告乙○○之前揭
    土地應有部分十分之一移轉登記予原告丁○○三十分之一及原告甲○○之子陳威
    志三十分之二，原告之系爭土地應有部分十分之二移轉登記予被告乙○○。原告
    之系爭土地應有部分十分之二早已移轉登記予被告乙○○，然因前揭土地係農地
    ，被告乙○○之應有部分十分之一無法依約移轉登記為原告丁○○及原告甲○○
    之子陳威志共有。按前揭互易關係之約定給付，既已違反農業發展條例第三十條
    農地不得移轉為共有之強制規定，則此等互易關係因以不能之給付為標的而當然
    無效，從而被告乙○○自原告所受領系爭土地應有部分十分之二該當不當得利，
    原告本得被告返還此等不當得利，詎被告乙○○與丙○○之妻即被告戊○○就此
    系爭土地應有部分十分之二，通謀訂立虛偽買賣契約並虛偽移轉登記予被告戊○○。此等通謀虛偽買賣契約及所有權應有部分移轉行為依法當然無效，為此起訴
    請求如先位聲明第一項。又被告乙○○無法律上原因而受讓原告移轉之系爭土地
    應有部分十分之二，原告對其本具返還此等不當得利之請求權，而其怠於行使請
    求被告戊○○塗銷系爭土地應有部分十分之一移轉登記之權利，原告乃先代位請
    求如先位聲明第二項，復主張本於不當得利返還請求權請求先位聲明第三項。又
    鈞院如認被告間買賣契約及所有權應有部分移轉行為非屬通謀虛偽意思表示，則
    依民法第一百八十一條請求如備位聲明等語。
二、被告則以依八十二年六月十日買賣契約記載，原告將系爭土地應有部分十分之二
    ，以當時公告地價每平方公尺三百元共計一十六萬九千二百元出買予被告乙○○
    ，並已完成所有權移轉登記，原告與被告乙○○就系爭土地應有部分十分之一係
    屬買賣關係；而原告當時急欲取得其祖厝之基地所有權，遂於同年月三十日同意
    被告乙○○將換算之土地面積較小之前揭土地應有部分十分之一出賣予原告以抵
    償前揭買賣契約之價金。縱然用以抵償買賣價金之前揭土地應有部分十分之一無
    法移轉登記予原告丁○○三十分之一及原告甲○○之子陳威志三十分之二，以為
    買賣價金之給付，惟原告與被告乙○○之買賣關係仍存在，本於此買賣關係原告
    僅能請求給付買賣價金，無從主張請求返還不當得利。而原告當時因急欲取得其
    祖厝之基地所有權，遂同意被告以換算之土地面積較小之前揭土地應有部分十分
    之一抵作兩造間買賣關係之價金。又被告乙○○因積欠其兄丙○○九十萬元、訴
    外人方恒美及林逢池各十五萬元而無力償還，遂將其所有系爭土地應有部分各十
    分之一、十五分之四，以七十萬九千二百八十二元出買予丙○○，約定由丙○○
    代為清償訴外人方恒美及林逢池各十五萬元，其餘買賣價金與其對丙○○之債務
    抵銷之，因丙○○不具自耕農身份，乃由其妻即被告戊○○受讓丙○○本於此等
    買賣關所取得之債權，而將系爭土地應有部分登記為被告戊○○所有。且被告間
    買賣關係存否對原告權益無涉，原告之私法上地位不因此而有受侵害之危險，是
    原告顯無即受確認判決之法律上利益。再者，原告與被告乙○○訂立買賣契約當
    時，爭土地之公告地價為每平方公尺三百元，原告之應有部分核計為一十六萬九
    千二百元，因系爭土地為農地依法不得分割單獨使用，且非共有人不得承買，致
    其縱具市價亦不易出賣，被告乙○○以前揭價金承買已屬過高，而不當得利返還
    請求權之請求範圍應以受益當時所受利益為限，是原告主張之不當得利返還範圍
    應以原告與被告乙○○於八十二年間所訂買賣契約價金為限等語，資為抗辯。
三、原告主張基於取得其祖厝基地所有權的考量，遂於八十二年六月間與被告乙○○
    訂立土地互易契約，約定原告之系爭土地應有部分十分之二移轉予被告乙○○，
    而被告乙○○之前揭土地應有部分十分之一移轉登記予原告丁○○三十分之一及
    原告甲○○之子陳威志三十分之二，然因前揭土地係農地，被告乙○○之應有部
    分十分之一無法依約移轉登記為原告丁○○及原告甲○○之子陳威志共有，而此
    互易關係之約定給付之一既已違反農業發展條例第三十條農地不得移轉為共有之
    強制規定，則此互易關係因以不能之給付為標的而當然無效等語。而被告辯稱原
    告於八十二年六間將系爭土地以當時公告地價每平方公尺三百元共計一十六萬九
    千二百元出買予被告乙○○後，因原告急欲取得其祖厝之基地所有權，遂於同年
    月三十日同意被告乙○○將換算之土地面積較小之前揭土地應有部分十分之一出
    賣予原告以抵償前揭買賣契約之價金，縱然用以抵償買賣價金之前揭土地應有部
    分十分之一無法移轉登記予原告，惟原告與被告乙○○之買賣關係仍存在等語。
    足認原告與被告乙○○於八十年六月間就系爭土地應有部分十分之二及前揭土地
    應有部分十分之一移轉已達成合意而成立契約關係乙節，為兩造所不爭執，堪信
    為真實。又依八十九年一月二十六日修正公布前之農業發展條例第三十條前段規
    定「每宗耕地不得分割或移轉為共有」係強制規定，而以耕地移轉共有為給付標
    的之契約，因以不能之給付為標的，依民法第二百四十六條第一項前段規定當然
    無效。原告主張前揭土地之地目為旱之事實，業經其提出與所述相符之土地登記
    謄本為証，自堪信為真實，揆諸前揭規定，原告於八十二年六月間與被告乙○○
    訂立前揭土地應有部分十分之一移轉契約因違反強行規定而當然無效。姑不論前
    揭二個移轉契約關係究屬互易契約或買賣契約之對待給付，前揭土地應有部分十
    分之一之移轉因違反強行規定而當然無效後，系爭土地應有部分十分之二移轉是
    否亦隨之無效，厥為本件爭點所在。
四、依民法第九十八條規定：「解釋意思表示，應探求當事人之真意，不得拘泥於所
    用之辭句。」按解釋當事人之契約。應以當事人立約當時之真意為準，而真意何
    在，又應以過去事實及其他一切證據資料為斷之標準，不能拘泥文字致失真意，
    最高法院著有三十九年台上字第一○五三號判例可資參照。次按買賣雙方當事人
    訂立買賣契約之動機如何，對於買賣契約之效力，通常固不生影響，惟若當事人
    以將動機表明於契約，以之為契約之生效條件，則動機之合法、可能、確定，或
    所附條件之成就與否，對契約之效力，即不能謂無關涉，最高法院著有八十二年
    台上字第二二八六號判決可資參照。而前揭土地應有部分十分之一之移轉因違反
    強行規定而當然無效後，系爭土地應有部分十分之二移轉是否亦隨之無效，兩造
    既為不同之主張，本院自應以過去事實及其他一切證據資料為斷定之標準，探求
    契約當事人訂約之真意而為判斷。經查：
（一）原告主張渠等兄弟二人之祖厝坐落被告乙○○與他人共有之前揭土地上，而原
      渠等與他人共有之系爭土地恰與前揭土地隔路相望之事實，業據提出與所述相
      符之土地登記簿謄本與地籍圖謄本為證，復為被告所不爭執，堪信為真實。
（二）原告與被告乙○○就系爭土地應有部分十分之二及前揭土地應有部分十分之一
      移轉達成合意而成立契約關係，係出於欲取得其祖厝之基地所有權的動機乙節
      ，業經兩造於本院審理時同陳屬實（見八十九年七月五日言詞辯論筆錄），足
      認原告與被告乙○○訂立前揭移轉契約時即含有以前揭土地應有部分十分之一
      之移轉若無效則系爭土地應有部分十分之二之移轉契亦隨之意，被告乙○○對
      此知悉甚稔而仍與原告訂立前揭移轉契約，則此等意思自已成為前揭移轉契約
      內容之一。原告於八十二年六月間與被告乙○○所訂前揭土地應有部分十分之
      一移轉契約因違反強行規定而當然無效乙節，已如前述，是原告與被告乙○○
      就系爭土地應有部分十分之二所訂移轉契約亦隨之無效。
五、又按無法律上之原因而受利益，致他人受損害者應返還其利益；雖有法律上之原
    因，而其後已不存在者亦同，民法第一百七十九條定有明文。原告主張本前揭移
    轉契約已將系爭土地應有部分十分之二移轉登記為被告乙○○所有之事實，業據
五、其提出與所述相符之土地登記謄本為證，堪信為真實。而原告與被告乙○○就系
    爭土地應有部分十分之二之移轉契約當場無效乙節已如前述，是原告主張被告乙○○本於此當然無效契約關係自原告受領之系爭土地應有部分十分之二該當不當
    得利，原告對被告乙○○具請求返還系爭土地應有部分十分之二之不當得利返還
    請求權等情，於法有據，自為可取。復依民事訴訟第二百四十七條第一項前段規
    定：「確認法律關係之訴，非原告有即受確認判決之法律上利益者，不得提起之
    。」再按民事訴訟法第二百四十七條所謂即受確認判決之法律上利益，係指因法
    律關係之存否不明確，至原告在法律上之地位有受侵害之危險，而此項危險得以
    對於被告之確認判決除去之而言，故確認法律關係成立或不成立之訴，茍具備前
    開要件，即得謂有即受確認判決之法律上利益，縱其所求確認者，為他人間之法
    律關係，亦非不得提起，最高法院著有四十二年台上字第一○三一號判例可資參
    照。原告主張被告就系爭土地應有部分十分之二通謀訂立虛偽買賣契約並虛偽移
    轉登記，此等通謀虛偽買賣契約及所有權應有部分移轉行為依法當然無效，為此
    起訴請求如先位聲明第一項云云。經查依原、被告所提土地登記謄本記載，被告
    乙○○之系爭土地應有部分業於八十七年八月十日移轉登記與被告戊○○，而將
    對前揭原告之不當得利返還請求權將造成影響者，實為被告乙○○將其系爭土地
    應有部分移轉予被告戊○○之物權行為，因此等物權行為若有效成立，則系爭土
    地應有部分已為被告戊○○所有，原告自無法以僅具債權效力之不當得利返還請
    求權的債權，對被告戊○○所有系爭土地應有部分為任何主張，而本於物權行為
    無因性原則，前揭原告法律上之地位有受侵害之危險，無法以對於被告間買賣關
    係無效之確認判決除去之，是原告起訴確認被告就系爭土地應有部分買賣關係不
    存在，即屬無即受確認判決之法律上利益，應予駁回。
六、再按當事人主張有利於己之事實者，就其事實有舉證之責任，民事訴訟法第二百
    七十七條定有明文。原告主張被告乙○○將此系爭土地應有部分移轉予被告戊○○之物權行為，因屬通謀虛偽意思表示而無效，且被告乙○○怠於行使請求被告
    戊○○塗銷系爭土地應有部分移轉登記之權利，原告乃本於對被告乙○○之不當
    得利返還請求債權先代位請求如先位聲明第二項，復主張本於不當得利返還請求
    權請求先位聲明第三項等語，被告則辯稱被告乙○○因積欠其兄丙○○九十萬元
    、訴外人方恒美及林逢池各十五萬元而無力償還，遂將其所有系爭土地應有部分
    以七十萬九千二百八十二元出買予丙○○，約定由丙○○代為清償訴外方恒美及
    林逢池各十五萬元，其餘買賣價金與其對丙○○之債務抵銷之，而丙○○因不具
    自耕農身份，乃由其妻即被告戊○○受讓丙○○本於此等買賣關所之取得之債權
    ，而將系爭土地應有部分登記為被告戊○○所有等語。復查：
（一）被告所提用以證明被告乙○○對訴外人方恆美及林逢池之借款債務業已清償之
      相關借據及收據，原告對其形式並不爭執（見八十八年七月八日言詞辯論筆錄
      ），自堪信為真實。
（二）證人方恆美於本院審理時結證陳稱：「乙○○所借的錢於八十八年六月由其哥
      哥丙○○拿來還我了，丙○○拿來還我的是一張十五萬元支票，付款銀行是恆
      春第一銀行，但我存入車城鄉農會我先生的戶頭內，發票人何人我忘記了。」
      （見八十八年七月八日言詞辯論筆錄）
（三）証人林逢池於本院審理時結證稱：乙○○向伊借的十五萬，已由丙○○代為清
      償，因丙○○交予伊用以清償債務的支票後來遺失，乃持除權判決至銀行提領
      此筆款項。（見八十八年七月八日言詞辯論筆錄）
（四）本院依職權函請高雄區中小企業銀行恆春分行檢送被告主張用以清償債務之支
      票號碼GHB0000000、GHB0000000、GHB0000000等三張支票之兌領資料，經其以
      （88）高銀總恆分字第51號函覆內容與證人證詞大致相浮，此有高雄區中小企
      業銀行恆春分行函附卷可稽。
（五）綜上所述，被告所辯尚堪信為真實，而原告復未舉證以實其說，是原告主張被
      告乙○○將此系爭土地應有部份移轉予被告戊○○之物權行為，屬通謀虛偽意
      思表示而無效云云，自不可取。而前揭物權行為既為有效，且被告乙○○之系
      爭土地應有部分業於八十七年八月十日移轉登記與被告戊○○，自此系爭土地
      應有部分已為被告戊○○所有，被告乙○○自無請求被告戊○○塗銷系爭土地
      應有部分移轉登記之權利，原告主張本於對被告乙○○之不當得利返還請求債
      權先代位請求如先位聲明第二項，復主張本於不當得利返還請求權請求權請求
      先位聲明第三項云云，於法有間，自不得准許。
七、末按不當得利之受領人，除返還其所受之利益外，如本於該利益更有所取得者，
    並應返還。但依其利益之性質或其他情形不能返還者應償還其價額，民法第一百
    八十一條定有明文。再查被告乙○○自原告受領之系爭土地應有部分十分之二雖
    屬當不當得利，然被告乙○○業於八十七年八月二十日將其移轉登記予被告戊○○，自此其為被告戊○○所有之事實已如前述，是被告乙○○受領之前揭不當得
    利依此情形已不能返還，原告自得請求被告乙○○償還其價額。又此應償還價額
    之計算，在學說上有主、客觀之分，客觀說認所謂價額應依客觀交易價值定之，
    而主觀說認所謂價額應就受益人之財產判斷之，其在財產總額上有所增加者，皆
    應返還之；依主觀說之見解，於不當得利受領人以低於市價之價金出買所受利益
    時之情形，受領人僅需償還其賣得之價金，縱為惡意受領人亦不需賠償賣得價金
    與市價之差額，顯然違反民法第一百八十二條第二項規範目的，並造成減輕惡意
    受領人返還責任之不當結果，是以採客觀說宜。再者，此應償還價額計算之時點
    ，於原受利益依情形不能返還情形，應以其不能事由發生之時為準，且原受利益
    於返還義務發生時起至不能返還情形發生時止此段期間內之增值，仍應包括在內
    ，始符衡平原則，是原告所得請求被告乙○○償還之價額應以系爭土地應有部分
    於八十七年八月二十日移轉登記予被告戊○○後市價為準，被告抗辯原告主張之
    不當得利返還範圍應以原告與被告乙○○於八十二年間所訂買賣契約價金為限云
    云，自非可取。末查，系爭土地經福茂不動產鑑定顧問股份有限公司以「市場比
    較法」鑑定其正常市價，關於坐落屏東縣車城鄉○○段七九之二地號土地先選定
    與系爭土地整體條例相當之四個案例，復自其中選出區域還境因素及基地各別因
    訴與系爭土地相近之二個案例，經由基地各別因素、區域環境因素、交易情況等
    項調整，以及日期、個案、台灣地區消費物價總指數等項修正後，認其於八十八
    年九月二日之每坪市價應為一萬二千五百元；而關於同段七九之三地號係山坡保
    育區內暫未編定使用類別之土地，考慮土地現況及條件（裡地、未臨路）故以一
    般農業區農牧用地予以評估，認其於八十八年九月二日之每坪市價應為五千元，
    以此等鑑定市價為計算標準，屏東縣車城鄉○○段第七十九之二地號土地應有部
    分十分之二折合面積一六四．五坪合計二百零五萬六千二百五十元，同段第七十
    九之三地號土地應有部分十分之二折合面積六．一一坪合計三萬零五百五十元，
    共計二百零八萬六千八百元，本院認以此等方式所為鑑定之市價，甚為客觀合理
    ，被告抗辯系爭土地為農地依法不得分割單獨使用，且非共有人不得承買，是系
    爭土地縱具市價亦不易出賣，被告乙○○以前揭價金承買已屬過高，本件就系爭
    土地之鑑定價格自屬天價云云，委無可採。又參照內政部公佈之台灣省屏東縣地
    價總指於八十八年九月三十日該期乃較前期下跌一．八二乙節，足認系爭土地應
    有部分於八十八年九月間地價乃較前段時期地價為低，揆諸前揭規定原告請求被
    告乙○○給付二百零八萬六千八百元，為有理由，應予准許。而原告陳明願供擔
    保，請准宣告假執行，經核無不合，爰酌定相當擔保金額准許之。
據上論結，本件原告之訴為一部有理由，一部無理由，並依民事訴訟法第七十九條但
書、第八十五條第一項但書、第三百九十條第二項，判決如主文。
中     華     民     國     八 十 九     年     七     月     十 九      日
                               台灣 屏東地方法院民事第二庭
~B審判長法官  洪有川
~B法      官  王致傑
~B法      官  賴秀雯
右為正本係照原本作成。
如對本判決上訴，須於判決送達後二十日內向本院提出上訴狀。
~B法院書記官  滕一珍
中     華      民     國     八 十 九     年      七     月     十 九     日


司法院資訊處製作；財團法人民間司法改革基金會備份。
